臺灣高等法院臺南分院刑事判決
109年度上訴字第1024號
上  訴  人  
即  被  告  甲○○




上列上訴人因毒品危害防制條例案件，不服臺灣嘉義地方法院10
9年度訴字第319號中華民國109年6月30日第一審判決（起訴案號
：臺灣嘉義地方檢察署109年度毒偵字第516號），提起上訴，本
院判決如下：
    主  文
原判決撤銷。
本件公訴不受理。
    理  由
一、公訴意旨略以：被告甲○○基於施用第一級毒品海洛因之犯意
    ，於民國（下同）109年3月27日某時許（起訴書誤載為同年
    月24日12時，應予更正），在其嘉義縣中埔鄉之居所，以將
    海洛因摻水稀釋置入注射針筒注射血管之方式，施用海洛因
    1次，因認被告涉犯毒品危害防制條例第10條第1項施用第一
    級毒品罪嫌。
二、按起訴之程序違背規定者，應諭知不受理之判決，並得不經
    言詞辯論為之，刑事訴訟法第303條第1款、第307條分別定
    有明文。此所稱之「起訴之程序違背規定」，係指檢察官提
    起公訴之訴訟行為於程序上有違法律之規定而言。而提起公
    訴之訴訟行為是否於程序上有違法律規定，原則上，固是以
    起訴時所存在之事項及法律規定為判斷，惟檢察官起訴後始
    發生之情事變更事由，致法院不能為實體審理及判決亦屬「
    起訴之程序違背規定」（最高法院109年度台上字第3826號
    判決意旨參照）。又檢察官未將被告先送勒戒處所觀察、勒
    戒，而逕行起訴，其起訴之程序違背規定，自應諭知不受理
    之判決（最高法院88年度台非字第146號判決意旨參照）。
三、按毒品危害防制條例第20條第3項、第23條第2項於109年1月
    15日修正公布，且新增第35條之1規定，並均於109年7月15
    日施行。修正後之毒品危害防制條例第20條第3項規定，犯
    第10條之罪於觀察、勒戒或強制戒治執行完畢釋放後，3年
    後再犯者，不論其行為係在新法施行生效前或施行生效後所
    為（同條例第35條之1第1、2款參照），均應適用同條第1、
    2項（即應先觀察、勒戒或強制戒治）之規定，其修法理由
    謂：施用毒品者具「病患性犯人」之特質，並參諸世界各國
    之醫療經驗及醫學界之共識，咸認施用毒品成癮者，其心癮
    甚難戒除，如觀察勒戒或強制戒治執行完畢釋放後，3年後
    始再有施用第一級、第二級毒品之行為者，足見其有戒除毒
    癮之可能，宜再採以觀察、勒戒方式戒除其身癮及以強制戒
    治方式戒除其心癮之措施，為能放寬觀察、勒戒或強制戒治
    制度之適用時機，以協助施用者戒除毒癮，爰修正第3項。
    同條例第23條第2項亦配合修正為「觀察、勒戒或強制戒治
    執行完畢釋放後，3年內再犯第10條之罪者，檢察官或少年
    法院（地方法院少年法庭）應依法追訴或裁定交付審理。」
    可知本次修法對於施用毒品者施以觀察勒戒、強制戒治，或
    依法追訴（或裁定交付審理）之適用範圍，係確立初犯為具
    「病患性犯人」之特質應先經一完整之醫療處置，3年內再
    犯者應依法追訴（或裁定交付審理），3年後再犯則裁定觀
    察勒戒，殆無疑義。但對於3犯以上距最近1次觀察勒戒或強
    制戒治執行完畢釋放後，逾3年者，究應適用同條例第20條
    第3項或第23條第2項處理，本次修法未明確規定，惟基於罪
    刑法定之明確性原則、法文之文義解釋，參諸觀察勒戒等治
    療處置，乃結合醫師、觀護人、社工心理諮商等不同領域之
    專業人員參與之保安處分措施，目的除在戒除施用毒品者身
    癮、心癮之措施外，並企圖重新塑造生活紀律，改變其病態
    行為，與刑罰之執行並不相同，無法以刑罰補充或替代上開
    醫療處置之特性。從而，3犯以上如距最近1次觀察、勒戒或
    強制戒治執行完畢釋放後，已逾3年者，其間縱經判刑、執
    行，究與觀察勒戒或強制戒治已經完整之治療療程不同，無
    法補充或替代上開之醫療處置，均應再予觀察勒戒之機會，
    方為適法（最高法院109年度台上字第3098號、第3240號、
    第4105號等判決意旨參照）。再按基於憲法應保障人民之生
    存權，及根據每個國民生存照顧需要提供基本給付之理念，
    為協助施用毒品者戒除毒癮復歸社會，對於經監獄監禁處遇
    後仍再犯之施用毒品者，更應恢復以機構內、外之治療協助
    其戒除毒癮。此即本次修正毒品危害防制條例第20條第3項
    關於施用毒品者所謂「3年後再犯」係何所指之立法真諦。
    除檢察官優先適用第24條命附條件緩起訴處分處遇（不論幾
    犯，亦無年限）外，對於施用毒品初犯者，即應適用第20條
    第1項、第2項為機構內之觀察、勒戒或強制戒治；若於上開
    機構內處遇執行完畢釋放後，於「3年內再犯」者，依第23
    條第2項規定，應依法追訴；倘於「3年後再犯」自應再回歸
    到傳統醫療體系機構內重為觀察、勒戒或強制戒治之治療。
    是對於戒除毒癮不易者，唯有以機構內、外處遇及刑事制裁
    等方式交替運用，以期能控制或改善其至完全戒除毒癮。對
    於毒品危害防制條例第20條第3項及第23條第2項所謂「3年
    後（內）再犯」，應跳脫以往窠臼，以「3年」為期，建立
    「定期治療」之模式。其規定中所謂「3年後再犯」，只要
    本次再犯（不論修正施行前、後）距最近1次觀察、勒戒或
    強制戒治執行完畢釋放，已逾3年者，即該當之，不因其間
    有無犯第10條之罪經起訴、判刑或執行而受影響（最高法院
    109年度台上大字第3826號裁定意旨可資參照）。
四、又本於權力分立原則，法院對檢察官職權行使，應予以尊重
    ，雖非謂不得為適度之司法審查，惟對於施用毒品者本次所
    犯如距最近1次觀察、勒戒或強制戒治執行完畢釋放後，已
    逾3年者，檢察官既得本於立法者所賦與之職權裁量是否聲
    請法院裁定觀察、勒戒或為命附條件（現行法僅能附命完成
    戒癮治療）緩起訴處分之多元化處遇，即聲請法院裁定機構
    內之觀察、勒戒並非檢察官所得採取之唯一途徑，法院自不
    能僭越檢察官之職權，逕對施用毒品者裁定應予觀察、勒戒
    或強制戒治。雖修正後之毒品危害防制條例第35條之1第2款
    規定：「審判中之案件，由法院或少年法院（地方法院少年
    法庭）依修正後規定處理；依修正後規定應為不起訴處分或
    不付審理之裁定者，法院或少年法院（地方法院少年法庭）
    應為免刑之判決或不付審理之裁定。」另該條款之立法說明
    亦謂：「若該等案件於修正施行前已繫屬於法院或少年法院
    （地方法院少年法庭）者，『為求程序之經濟，法院或少年
    法院（地方法院少年法庭）應依修正施行後之規定處理，即
    應依職權為觀察、勒戒或強制戒治之裁定』」等語，似欲透
    過立法說明由法院依職權裁定觀察、勒戒或強制戒治，以替
    代第20條第1項、第2項所定應由檢察官提出觀察、勒戒或強
    制戒治之聲請，惟該立法理由說明，雖得為解釋上開法律條
    文之參考，究非法律條文本文，法院於裁判時，首應依憑現
    行有效之法律，參酌法律規定之文義、目的、整體法律規範
    之體系為綜合判斷，尚非單憑立法理由說明為據，是若檢察
    官之「起訴之程序違背規定」，法院當不能「為求程序之經
    濟」便宜行事，而應嚴守程序上之正義，尊重檢察官之裁量
    權，並保障施用毒品者能獲得妥適並完善治療或其他有利戒
    毒途徑處遇之機會。
五、茲查：
　㈠被告有前揭施用第一級毒品犯行，業據被告於警詢、原審及
    本院審理中坦承不諱，且經採集其尿液送驗結果，呈嗎啡、
    可待因陽性反應，有立人醫事檢驗所濫用藥物尿液檢驗報告
    在卷可憑，復有勘查採證同意書、代號與真實姓名對照表各
    1份附卷可參，足認被告之任意性自白核與事實相符，並有
    相關證據足資佐證，其有施用第一級毒品之犯行，堪予認定
    。
　㈡被告雖辯稱其於108年6月5日即自動向臺中榮民總醫院嘉義分
    院請求治療，迄至109年6月11日均有按時回診接受美沙東治
    療，現已完全治癒。而本件是在被告治療期間查獲，依毒品
    危害防制條例第21條第1項、第2項規定，應為不起訴處分云
    云，並提出臺中榮民總醫院嘉義分院就診紀錄為證。然按，
    毒品危害防制條例第21條第1項、第2項分別規定「犯第十條
    之罪者，於犯罪未發覺前，自動向衛生福利部指定之醫療機
    構請求治療，醫療機構免將請求治療者送法院或檢察機關」
    」、「依前項（指第一項）規定治療中經查獲之被告或少年
    ，應由檢察官為不起訴處分或由少年法院（地方法院少年法
    庭）為不付審理之裁定，但以一次為限」。其所稱「依前項
    規定治療中經查獲」，應係指依該條第1項規定，犯同條例
    第10條之罪者，於犯罪未發覺前，即自動向行政院衛生署指
    定之醫療機構請求治療，而於治療中始經查獲該項未發覺之
    犯罪而言。如行為人於參與減害替代療法後，於治療期間，
    難忍毒癮，再度施用毒品，即與該條鼓勵戒毒自新之立法意
    旨相悖，自無該條之適用（最高法院99年度台上字第2988號
    判決意旨參照）。經查，被告是於美沙東治療中再有本件施
    用第一級毒品之犯行，業據被告供述在卷（本院卷第87頁）
    ，可見被告並非於本件施用第一級毒品犯罪未發覺前，自動
    向臺中榮民總醫院嘉義分院請求治療，並於治療中始經發覺
    查獲，是依上開說明，被告本次犯行即無毒品危害條例第21
    條規定之適用，其所辯依該條例第21條規定，應予不受理諭
    知云云，即無可採。
　㈢惟被告前於92年間，因施用毒品案件，經送勒戒處所觀察、
    勒戒，因無繼續施用毒品傾向，於92年4月7日釋放出所，復
    再因施用毒品案件，經送勒戒處所觀察、勒戒，於93年1月9
    日出所，有臺灣高等法院被告前案紀錄表在卷可憑。被告再
    犯本件施用第二級毒品犯行，距其觀察、勒戒執行完畢釋放
    已逾3年，依上開說明，自應依修正後之規定，由檢察官基
    於一次性之整體規劃而重啟處遇程序，視被告個案情形，是
    否適合「觀察、勒戒或強制戒治」或給予「附命完成戒癮治
    療緩起訴處分」之機會，使被告能再獲得治療之機會，俾落
    實此次寬厚刑事政策之變革；至被告在此期間雖曾犯施用毒
    品之罪經起訴、判刑或執行，但不因此而受影響。是檢察官
    依修正前之規定提起公訴，已因法律修正之情事變更，致欠
    缺訴追條件，法院無從替代檢察官為上開合義務性之裁量處
    遇，應認本件起訴程序違背規定，且無從補正。原審未及適
    用新法諭知不受理之判決，而為被告有罪之實體判決，尚有
    不當。被告上訴以上開情詞指摘原判決不當，雖無理由，但
    原判決既有上開可議之處，即屬無可維持，應由本院將原判
    決予以撤銷，另為不受理判決之諭知，並不經言詞辯論為之
    。
據上論斷，應依刑事訴訟法第369條第1項前段、第364條、第303
條第1款、第307條，判決如主文。
中　　華　　民　　國　　110 　年　　1 　　月　　5 　　日
                  刑事第一庭    審判長法　官  楊清安
                                      法　官  蕭于哲
                                      法　官  陳珍如
以上正本證明與原本無異。
如不服本判決應於收受送達後20日內向本院提出上訴書狀，其未
敘述上訴理由者，並得於提起上訴後20日內向本院補提理由書（
均須按他造當事人之人數附繕本）「切勿逕送上級法院」。
　　　　　　　　　　　　　　　　　　　書記官  盧建元
中　　華　　民　　國　　110 　年　　1 　　月　　5 　　日